【裁判字號】    94,上訴,2575
【裁判日期】    950622
【裁判案由】    擄人勒贖等
【裁判全文】
臺灣高等法院臺中分院刑事判決        94年度上訴字第2575號
上  訴  人  臺灣苗栗地方法院檢察署檢察官
上  訴  人
即  被  告  丁○○○
                      現於臺灣台中監獄
選任辯護人  林益輝律師
上  訴  人
即  被  告  乙○○
選任辯護人  陳明發律師
上  訴  人
即  被  告  己○○
選任辯護人  張智宏律師
上  訴  人
即  被  告  戊○○
指定辯護人  本院公設辯護人  王金陵
上列上訴人因被告等擄人勒贖等案件，不服臺灣苗栗地方法院94
年度重訴字第2號中華民國94年11月3日第一審判決（起訴案號：
臺灣苗栗地方法院檢察署93年度偵字第4143、4160號，94年度偵
字第505號），提起上訴，本院判決如下：
    主  文
原判決撤銷。
丁○○○共同未經許可，持有可發射子彈具有殺傷力之改造手槍
，處有期徒刑參年。併科罰金新台幣拾萬元，罰金如易服勞役，
以新台幣玖佰元即銀元參佰元折算壹日。扣案之仿SIGSAUER廠改
造手槍壹枝（槍枝管制編號0000000000）、鋁球棒壹枝均沒收。
乙○○、己○○、戊○○共同未經許可，持有可發射子彈具有殺
傷力之改造手槍，各處有期徒刑壹年拾月，併科罰金新台幣伍萬
元，罰金如易服勞役，均以新台幣玖佰元即銀元參佰元折算壹日
。扣案之仿SI GSAUER廠改造手槍壹枝（槍枝管制編號000000000
0）、鋁球棒壹枝均沒收。
    犯罪事實
一、丁○○○因認苗栗縣卓蘭鎮民丙○○盜採砂石及打撈漂流木
    所得頗豐，竟萌生意圖為自己不法所有之恐嚇取財犯意，於
    民國93年9月中旬某日，在台中市○○路黃家恆(業經原審法
    院通緝中）門號不詳之居處，向黃家恆、乙○○等人；另於
    同年9月20日，在台中市大都會KTV店內，向黃家恆、乙○○
    、己○○等人，吐露對丙○○恐嚇取財之意圖，尋求其等參
    與。同月22日晚上，丁○○○即基於恐嚇取財之犯意，決定
    於翌日即同月23日動手強押丙○○以恐嚇取財，並分別通知
    知悉上情，而有共同恐嚇取財犯意聯絡之黃家恆、乙○○、
    己○○及僅知欲強押丙○○之戊○○共同參與。同月23日清
    晨6時許，己○○駕駛車牌號碼GU-3055號自小客車先至苗栗
    縣卓蘭鎮內灣里內灣丁○○○及戊○○住處附近搭載其 2人
    上車，再前往台中縣東勢鎮明正里大安溪河堤附近，搭載在
    該處等候之黃家恆與乙○○，黃家恆並攜帶其於不詳時間即
    未經許可所持有之可發射子彈具有殺傷力之仿SIGSAUER廠改
    造手槍1枝（槍枝管制編號0000000000）及子彈2顆，於會合
    後，黃家恆即出示該槍、彈予丁○○○、乙○○、己○○、
    戊○○等人，而共同基於持有該槍、彈之犯意聯絡及行為分
    擔，以之作為強押丙○○妨害其行動自由之用。隨後丁○○○等5人即轉往卓蘭實驗高中附近某處工寮。經商妥後，決
    定由丁○○○、乙○○在該處守候，而由黃家恆、己○○、
    戊○○前往卓蘭鎮街上將丙○○押至該處。嗣即由己○○駕
    駛上開自小客車搭載黃家恆、戊○○前往苗栗縣卓蘭鎮○○
    路46號丙○○住處車庫附近等候。同日上午 7時45分許，丙○○騎乘機車到達上址欲打開車庫，黃家恆即攜帶上開槍彈
    、戊○○亦自車上取下先前由丁○○○交其備用之鋁球棒，
    兩人下車趨前欲帶走丙○○，然為丙○○拒絕，黃家恆即以
    上開手槍槍托毆擊丙○○頭部，戊○○亦持上開鋁球棒毆打
    丙○○背部，欲以此強暴之不法方法強行押走丙○○妨害其
    行動自由，然於拉扯中，鋁球棒反為丙○○奪走並以之反擊
    ，戊○○見狀請黃家恆開槍，黃家恆乃開槍擊中丙○○左大
    腿，於施暴過程中，造成丙○○頭皮裂傷、左大腿穿透傷、
    雙膝多處擦挫傷（傷害部分業經告訴人丙○○撤回告訴），
    丙○○負傷後仍奮力反擊，並扯掉黃家恆之手錶，旋即趁隙
    逃離現場，黃家恆等人妨害自由之行動終未能得逞。黃家恆
    、戊○○見機會已失，即迅速上車，由己○○搭載返回卓蘭
    實驗高中後山工寮處與丁○○○、乙○○會合，並一同前往
    同縣三義鄉車亭休息站，再由丁○○○通知不知情之詹前洲
    前來搭載乙○○、戊○○返回卓蘭鎮，而丁○○○、黃家恆
    、己○○則避往台中市。嗣經警獲報前往現場，扣得已擊發
    之彈頭（起訴書漏載）、彈殼各1顆、上開鋁球棒1支及黃家
    恆遺留於現場之手錶 1隻，並循線查悉上情。黃家恆乃於同
    年11月20日凌晨 2時許，委請詹前洲帶同警方前往台中縣東
    勢鎮省道台三線南下 151.2公里旁之豐原客運暗山招呼站座
    椅後方起獲上開手槍1枝及子彈1顆。
三、案經丙○○訴由苗栗縣警察局大湖分局報請臺灣苗栗地方法
    院檢察署檢察官偵查起訴。
    理  由
壹、對證據能力爭執之認定
一、按被告以外之人，於偵查中向檢察官所為之陳述，除顯有不
    可信之情況者外，得為證據，刑事訴訟法第 159條之1第2項
    定有明文。查，共同被告丁○○○、乙○○於偵訊時以證人
    之身份所為之證述（即被告乙○○94年2月2日、被告丁○○○94年2月3日之偵訊筆錄），互核相符，且被告等人及其等
    之選任辯護於原審就此部分之證詞，亦未爭執無證據能力（
    見原審卷第83、308頁)；另丙○○於偵訊中，以證人身分具
    結後所為之證詞，與其於原審證述之情節相符，而被告丁○○○、乙○○及丙○○於偵查中所為之證詞，又無顯有不可
    信之情況，依前揭說明，自得作為證據。被告乙○○之選任
    辯護人於本院雖以：被告乙○○只有國中學歷，又是放牛班
    ，知識程度不高，偵訊時並無辯護人在場，根本聽不懂檢察
    官之問話真義，且檢察官以威嚇之態度為之，致被告乙○○
    無從回應云云，認被告乙○○之偵訊筆錄應無證據能力。惟
    查，被告乙○○於原審已供承檢察官並無不法取供之情形（
    見原審卷第272頁)，且觀之被告乙○○之偵訊筆錄，檢察官
    均係以淺顯易懂之語句，例如：「本件你有無參與？」、「
    本案之過程為何？」、「後來事情如何發展到對丙○○開槍
    ？」等問題訊問被告乙○○，亦無威嚇之語詞，是被告乙○○之選任辯護人以前詞爭執被告乙○○之上開偵訊筆錄應無
    證據能力云云，自不足採。
二、檢察官於94年2月2日對被告乙○○所為訊問（見94年度偵字
    第505號卷(四)第31至35頁)，雖自夜間20時35分起至21時12分
    止，然該時段依常人生理狀況而言，尚非屬就寢時間，並無
    違背刑事訴訟法第98條、第156條第1項之情況，再同法第10
    0條之3並未限制檢察官於夜間訊問，此由第100條之3第 1項
    第 3款可得而知，自亦無須得被告同意之問題，因此被告乙○○之上開證詞，自有證據能力。
貳、實體認定部分。
一、訊據被告丁○○○、己○○、戊○○固坦承有於上開時地，
    妨害被害人丙○○自由未遂之犯行不諱，惟就其餘犯行部分
    ，被告丁○○○辯稱；伊係因幫詹前洲向丙○○取回工資，
    而與丙○○在電話中發生口角，因丙○○說要叫警察抓伊，
    伊為此不滿始糾集共同被告等人擬押丙○○教訓，並無恐嚇
    取財之意，又案發當日黃家恆自北部下來與伊會合，曾出示
    其背包內之槍枝給伊看，伊即當面告知黃家恆不必動用槍枝
    ，足見攜帶槍枝應係黃家恆個人之行為，與伊無關云云；被
    告己○○辯稱；被告丁○○○案發當天早上，係向伊與戊○○表示要押丙○○到山上打，當時丁○○○並未提及欲向丙○○恐嚇取財之事，又黃家恆當時係將槍彈置放在其隨身攜
    帶之背包內，並未在車內取出，伊實不知黃家恆當時有攜帶
    槍彈云云；被告戊○○則辯稱：伊係受丁○○○所託，前去
    修理丙○○，並不知道恐嚇取財之事，亦不知道黃家恆有攜
    帶槍彈云云；被告乙○○則矢口否認有上開犯行，辯稱：本
    案純係丁○○○於93年8月22日凌晨，臨時起意要教訓丙○○，並與黃家恆聯絡，而同年月22日晚上，伊適自台北攜伊
    姐之子周邱泓回苗栗縣卓蘭鎮上課，因卓蘭鎮並無長途客運
    車，伊即於當晚12時許，先由台北搭車，至23日凌晨3時許
    至台中，乃請黃家恆開車載伊回卓蘭鎮，黃家恆則說早上再
    走，23日早上一早，伊即與黃家恆先將小孩送回卓蘭，乃再
    請黃家恆開車載伊到台中縣豐原市搭車，黃家恆說等一下再
    走，並先載伊到卓蘭實驗高中附近之工寮，因黃家恆要處理
    的事情與伊無關，伊即留在工寮等候黃家恆。而93年 9月中
    旬，伊人在台北，並未至黃家恆之住處與丁○○○談論要向
    丙○○要錢的事，另93年9月20日，在上開台中市大都會KTV
    店當時，包廂內有10幾人，伊並未與丁○○○、黃家恆坐在
    一起，亦未談論向丙○○要錢之事；案發當日，伊僅見黃家
    恆背 1個黑色包包，是己○○、戊○○他們再返回工寮時，
    伊始看見黃家恆手持槍枝，本案伊均未參與，亦不知情云云
    。
二、惟查：
（一）恐嚇取財之部分：
  1.被告丁○○○於偵查中以證人身分結證稱：93年 9月23日前
    一星期，曾在台中市○○路與黃家恆、乙○○提及丙○○在
    盜採砂石、撈漂流木賺很多，想要跟丙○○要一些錢等語（
    見93年度偵字第4160號卷第121、122頁）。
  2.被告乙○○於偵查中以證人身分結證稱：案發前一星期，伊
    去台中市○○路找丁○○○、黃家恆，他們有在談要找丙○○麻煩，伊有聽到他們說丙○○欠詹前洲錢，且在盜採砂石
    、撈漂流木賺很多，想要跟丙○○要一些錢，並邀伊參加，
    伊有說伊在台北工作，並告訴他們看怎麼樣，再跟伊聯絡等
    語（見上開偵字第505號卷(四)影印卷第32頁）。
  3.證人詹前洲於原審證稱：「丁○○○會去找丙○○，是因為
    他漂流木的事賺了不少錢，要去他要錢」、「（提示偵卷第
    505號卷(一)第110頁〈即詹前洲供稱：案發前 3日，在台中市
    大都會 KTV包廂內飲酒唱歌，丁○○○有提及要去找丙○○
    要錢，當時己○○、乙○○、黃家恆均有在場等語〉，你當
    時回答警察，乙○○當時有在場，乙○○是否確實在場？）
    我不記得了，警詢時我有那樣回答．．．警詢說的話是真實
    」等語（見原審卷第191頁）。
  4.證人即告訴人丙○○於原審結證稱：案發前某天晚上12時許
    ，丁○○○曾打電話給伊，說伊最近在撿漂流木，賺很多錢
    ，他的意思要伊準備錢，伊說又沒有欠他錢，為何要給他錢
    （見原審卷第205、206頁）。
  5.依上揭被告丁○○○、乙○○所供及證人詹前洲、丙○○所
    證，被告丁○○○於93年 9月23日，確係欲要丙○○索取金
    錢，始糾眾前往找尋丙○○，而被告乙○○、己○○及黃家
    恆亦知悉上情無誤。況丙○○並非有保鏢隨從護衛或難以尋
    覓之人，被告丁○○○、己○○、乙○○連同未到案之共犯
    黃家恆竟選擇一般人尚正睡夢中，路上行人稀少之清晨時刻
    下手，且分工進行，由己○○、黃家恆、戊○○（並無證據
    證明戊○○知悉恐嚇取財之事，詳如後述）前往強押丙○○
    上車，被告丁○○○與乙○○人則守候工寮處。若係單純基
    於教訓目的，自可隨時跟監後毆打一頓；若是單純為人討債
    ，亦可登門或以其他方法催討。是以，被告丁○○○、己○○、乙○○、黃家恆等人顯係基於意圖恐嚇取財之不法目的
    ，而為如上犯行，應堪認定，被告丁○○○、己○○、乙○○辯稱並無恐嚇取財之犯行云云，均屬事後卸責之詞，不足
    採信。又被告己○○、戊○○及黃家恆前往強押丙○○時，
    雖未口出恐嚇言詞，然被告丁○○○、乙○○、己○○及黃
    家恆，係為向丙○○不法索取金錢，始計畫強押丙○○，是
    渠等主觀上已有不法所有之意圖，而於強押丙○○之過程中
    ，又出示槍枝及鋁球棒，縱未口出惡言，惟此客觀之行為已
    足以將其惡害表露於外，自應構成恐嚇取財未遂罪。
（二）妨害自由未遂部分：
  1.被告丁○○○、己○○、戊○○、乙○○等人確有於於上開
    時地，妨害丙○○自由未遂之犯罪實，業據渠等於原審坦承
    不諱（見原審卷第311、312頁），核與證人丙○○於原審證
    稱：案發當天早上 7時45分許，伊騎機車要去車庫開車，剛
    停好機車時，黃家恆和戊○○即上前一人拉伊一邊，他們問
    伊是否即係丙○○，伊說不是，後來黃家恆就拿槍出來，做
    拉槍機的動作，並拿槍敲伊的頭，伊跟戊○○及黃家恆說，
    伊跟人沒有仇，怎麼可以這樣對伊，伊一定會報警，然後伊
    就掙開逃跑，他們就追，跑了20公尺，被他們追到，伊要搶
    他們的槍，戊○○即拿鋁球棒從伊背部打下去，伊就搶鋁球
    棒，黃家恆即開槍，還好伊手壓著他的槍，所以只打到伊之
    左大腿，是戊○○叫黃家恆開槍等語 (見原審卷第205頁)。
  2.並有案發現場照片、丙○○受傷之照片及診斷證明書（見93
    年度他字第263號卷第10至17頁、上開偵字第505號卷(四)第54
    頁）、被告丁○○○等人準備押丙○○至工寮及鄰近通路之
    照片（見上開偵字第505號卷(二)第117頁），另有已擊發之彈
    殼、彈頭各1顆、鋁球棒1支及黃家恆掉落於現場之手錶１隻
    、上開改造手槍1枝、子彈1顆扣案可證。而上開起獲之槍、
    彈經送內政部警政署刑事警察局鑑定結果：扣案之手槍（槍
    枝管制編號0000000000），認係仿SIGSAUER廠半自動手槍製
    造之金屬玩具手槍換裝土造金屬槍機、槍管而成之改造手槍
    ，機械性能良好，可擊發適用之子彈；子彈則係口徑9mm之
    制式子彈，認均具殺傷力等情，有該局94年1月12日刑鑑字
    第0930233125號鑑驗通知書在卷可參 (見上開偵字第505號
    卷
    (二)第89至91頁)。而已擊發之子彈1顆為土造金屬彈殼及彈頭
    ，於擊發後確已造成被害人丙○○上開傷勢，自應認具殺傷
    力無疑。
  3.本件被告丁○○○、己○○、戊○○、乙○○妨害丙○○自
    由未遂之犯行，至臻明確，被告乙○○嗣於本院辯稱並無參
    以妨害自由之犯行，亦屬事後卸責之詞，不足採信。
（三）共同未經許可持有具殺傷力之槍、彈部分：
  1.被告丁○○○於偵查中以證人身分結證稱：「上車時阿豪（
    指黃家恆)有告訴我，他帶1支槍在包包裡。己○○是快到現
    場時，有聽阿豪提及才知道」（見上開他字第263號卷第136
    頁）。
  2.被告乙○○於偵查中以證人身分結證稱：「（問：丁○○○
    在車上有無分配你們任務？)在車上丁○○○拿1包東西給黃
    家恆，黃家恆在車上有把它打開來看是槍」、「（問：你們
    車上的人都知道丁○○○拿1把槍給黃家恆？)知道。槍拿出
    來的時候，大家都有看」 (見上開偵字第505號卷(四)第32頁)
    。
  3.證人丙○○於偵、審中證稱：被告黃家恆把插在腰間的槍拿
    出來用槍托敲伊的頭；戊○○看到伊在搶槍，就說快一點開
    下去等語（見93年度偵字第4160號卷第113頁、原審卷第205
    頁），核與其於警詢所指稱：「乙（按即戊○○）見我要逃
    跑，便對甲（按即黃家恆）說：把東西（指槍）拿出來押」
    等語相符（丙○○於警詢所為之證述，與其於偵查、原審具
    結後證述之情節相符，依刑事訴訟法第159條之 2反面解釋，
    應認有證據能力），
  4.並有上開槍、彈及於現場查扣之彈殼、彈頭扣案可證，而上
    開槍、彈確具有殺傷力等情，已如上述。
  5.從以上3人之證述可知，被告等4人與黃家恆會合後，黃家恆
    即於車內出示上開槍彈予丁○○○、乙○○、己○○、戊○○等人。而被告己○○駕車載被告戊○○、黃家恆前往強押
    丙○○， 3人同坐一車，參以上述證人丙○○所證，可知被
    告戊○○顯然早已知道黃家恆攜帶槍、彈，否則豈會要求黃
    家恆趕快開槍？被告戊○○既已知悉黃家恆隨身攜帶槍、彈
    ，同坐一車擔任駕駛之被告己○○豈可能不知，足見被告 4
    人均明知未到案之共犯黃家恆攜帶上開槍、彈犯案，而有共
    同未經許可，無故持有上開槍、彈之犯意聯絡及行為分擔。
    被告己○○、戊○○上開所辯，要屬事後卸責之詞，不足採
    信；另被告丁○○○、乙○○雖亦以前詞否認知悉黃家恆有
    攜帶上開槍彈，然除上開證據外，被告丁○○○、乙○○於
    原審亦坦承共同持有上開槍、彈等語（見原審卷第311、312
    頁），是被告丁○○○、乙○○上開所辯同屬事後卸責之詞
    ，亦不足採，被告等人共同未經許可，持有槍、彈之犯行亦
    堪認定。公訴意旨雖認上開槍彈係被告丁○○○備妥交由黃
    家恆使用，惟上開槍彈確係黃家恆所攜帶等情，已據被告丁○○○供述如前，參以上開槍、彈於案發後，係由證人詹前
    洲打電話叫黃家恆交出等情（此業據詹前洲於原審證述屬實
    ，見原審卷第199頁)，足徵上開槍彈應係黃家恆所攜帶無疑
    ，否則案發後豈會由黃家恆取走藏放，雖被告乙○○於偵查
    中曾證稱：在車上被告丁○○○拿 1包東西給黃家恆，黃家
    恆在車上有把它打開來看是槍等語，然被黃家恆既受被告丁○○○之邀而共同參與本案，其與被告丁○○○會面後，先
    將背包交給被告丁○○○查看背包內槍彈，嗣後被告丁○○○再交還予黃家恆，亦符常情，不能僅因被告乙○○上開所
    證，即認槍彈係被告丁○○○所備，公訴人此部分顯有誤認
    ，併此敘明。
三、證人詹前洲嗣於原審經被告己○○之選任辯護人詰問時，雖
    否認丁○○○有說要拿錢的事云云(見原審卷第200頁），然
    證人詹前洲於警詢時所言確屬實在等語，已據其於檢察官先
    前主詰問時證述在卷（見原審卷第191頁)，是其嗣後翻異前
    詞，顯係迴護被告等人之詞，不足採信；另被告丁○○○於
    原審事後雖亦改稱：槍枝是黃家恆帶的，在卓蘭實驗高中黃
    家恆始將伊拉到一旁，打開包包，單獨出示給伊看，其他被
    告並不知情云云（見原審卷第259、260頁），惟與其於偵查
    中所供不一致，且被告乙○○嗣於原審亦坦承共同持有槍、
    彈，若被告丁○○○此部分所言為真實，被告乙○○又豈會
    知悉黃家恆事先即有攜帶槍、彈，足徵被告丁○○○事後翻
    異之詞，亦不足採；至被告乙○○於原審，忽而稱其在檢察
    官偵訊時所為之上開證述為實在（見原審卷第273頁)，忽而
    稱不實在（見原審卷第274頁)，既稱不知道黃家恆平常有無
    帶槍，又稱案發前有看到黃家恆身上包包，懷疑裡面是槍；
    並改稱是黃家恆從開槍之案發地點回到卓蘭實驗高中才第一
    次看到槍枝云云（見審卷第269、271頁），言詞閃爍，前後
    不一，益徵被告乙○○於原審所證事先不知黃家恆有攜帶槍
    枝，並稱被告己○○、戊○○亦不知情云云，均不足採。至
    被告乙○○之選任辯護人於本院雖聲請傳訊周竣淞，以證明
    被告乙○○於93年9月22日確係應證人之請求，幫證人帶小
    孩周邱泓回卓蘭鎮上課；傳訊詹學修及共同被告己○○、戊○○、丁○○○，以證明被告乙○○於93年9月20日，並無
    與被告丁○○○在大都會KTV談及欲強押丙○○及本案作案
    之原因；另聲請勘驗94年2月2日之警詢、偵查錄音帶，以查
    明其自白之真實性。被告丁○○○亦聲請傳訊丙○○、詹前
    洲，以證明其並未對丙○○恐嚇取財。然查，被告乙○○於
    警詢中所言均實在等情，已據被告乙○○於偵查中供承在卷
    （見上開偵字第505號卷(四)第32頁)，且本院亦未以被告乙○○之上開警詢筆錄作為論罪之依據。另被告乙○○於偵訊時
    所為之證詞，究有何瑕疵，被告乙○○之選任辯護人並未敘
    明，是其聲請勘驗警詢及偵查之錄音帶，即無必要。又被告
    乙○○於原審已坦承確有共同未經許可持有槍彈及妨害自由
    之犯行，且其恐嚇取財未遂部分，事證已臻明確，故周竣淞
    、詹學修及共同被告己○○、戊○○、丁○○○，亦無傳訊
    作證之必要。而丙○○、詹前洲已於原審證述明確，同無再
    傳訊之必要，附此敘明。
四、按被告行為後，槍砲彈藥刀械管制條例已於94年 1月26日修
    正公布施行，並於同年月28日生效，原條文第11條第 4項刪
    除，所規範持有具有殺傷力之改造槍枝罪刑，移列至修正後
    該條例第8條第4項，法定刑則由「1年以上7年以下有期徒刑
    ，併科新臺幣700萬元以下罰金」，修正為「3年以上10年以
    下有期徒刑，併科新臺幣 700萬元以下罰金」，茲比較修正
    前後之規定，以修正前之規定有利於被告，依刑法第2條第1
    項但書規定，自應適用修正前槍砲彈藥刀械管制條例第11條
    第 4項規定論處。至於持有子彈部分，因法律並未修正，並
    無生新舊法比較之問題。核被告丁○○○、乙○○、己○○
    等人所為，係犯刑法第346條第3項、第 1項之恐嚇取財未遂
    罪、第302條第3項、第１項之妨害自由未遂罪、修正前之槍
    砲彈藥刀械管制條例第11條第４項之未經許可持有可發射子
    彈具有殺傷力之改造手槍罪及槍砲彈藥刀械管制條例第12條
    第４項之未經許可持有子彈罪；被告戊○○所為，則係犯刑
    法第302條第3項、第４項之妨害自由未遂罪、修正前槍砲彈
    藥刀械管制條例第11條第４項及槍砲彈藥刀械管制條例第12
    條第４項之罪。被告丁○○○、乙○○、己○○、戊○○與
    未到案之共犯黃家恆就上開妨害自由未遂及持有槍、彈部分
    ；被告丁○○○、乙○○、己○○與未到案之共犯黃家恆另
    就恐嚇取財未遂部分，均有犯意之聯絡及行為之分擔，應論
    以共同正犯。被告丁○○○、乙○○、己○○、戊○○等人
    共同以一行為同時持有可發射子彈具有殺傷力之改造手槍及
    子彈，為一行為觸犯數罪名之想像競合犯，應依刑法第55條
    前段之規定從一重之持有可發射子彈具有殺傷力之改造手槍
    罪處斷。被告丁○○○、乙○○、己○○所犯恐嚇取財未遂
    罪、妨害自由未遂罪，及未經許可持有可發射子彈具有殺傷
    力之改造手槍罪間；被告戊○○所犯妨害自由未遂罪及未經
    許可持有可發射子彈具有殺傷力之改造手槍罪間，均有方法
    結果之牽連關係，為牽連犯，應依刑法第55條後段之規定從
    一重之未經許可持有可發射子彈具有殺傷力之改造手槍罪處
    斷。公訴人雖認被告丁○○○、己○○、乙○○強押丙○○
    之目的，係要擄人勒贖，故被告丁○○○、己○○、乙○○
    就強押丙○○之部分所為，應係構成刑法第347條第3項、第
    １項之擄人勒贖未遂罪。惟按擄人勒贖罪，係以意圖勒贖而
    擄人為構成要件，其犯罪之方法行為係將被害人置於行為人
    實力支配下，予以脅迫，其犯罪之目的行為，係向被害人或
    其關係人勒索財物，因此擄人勒贖罪本質上為妨害自由與強
    盜之結合，在形式上固為妨害自由與恐嚇罪之結合（最高法
    院89年度台上字第1603號判決意旨參照）。惟非謂基於恐嚇
    取財之意圖，一著手於妨害自由之行為，即認為該當於擄人
    勒贖之著手。換言之，如行為人之本意僅企圖將人強帶至某
    處，告以恐嚇取財之目的，如遇被害人不從，並無未交出贖
    款前，即有將之長久置於行為人實力支配下之計畫，則尚與
    擄人「勒贖」之要件有間。又擄人勒贖通常會經縝密之計畫
    ，不僅需事先覓妥地點，準備如面罩、手銬或繩索的物品，
    且對於贖款多寡亦有所盤算，而其犯罪特性又多具隱密性，
    勒贖者多不願意為人知道其姓名，以免事跡敗露。查，被告
    丁○○○固覬覦於被害人丙○○之財力，但既以電話向丙○○索取金錢於先，並放話要找丙○○之麻煩，此皆為丙○○
    及詹前洲、詹前煒所事先知情，並因而尋求談判等情，業據
    丙○○於偵查中結證稱：93年8月初某天晚上12時許，被告
    丁○○○打電話給伊，要伊給他一些跑路費，為伊所拒絕，
    並於翌日託詹前煒去問被告丁○○○，為何要找伊麻煩等語
    （見上開偵字第4160號卷第113頁)；證人詹前洲於原審證稱
    ：曾去電丙○○，告知丁○○○放話要修理他等語（見原審
    卷第195頁）；證人詹前煒於原審證稱：案發前2月某日，丙○○曾以電話告訴伊，丁○○○要找其（指丙○○）麻煩，
    拜託伊找丁○○○談談，伊去電後，丁○○○表示要丙○○
    出面談等語（見原審卷第211、212頁），是被告丁○○○若
    有擄丙○○取贖之犯意，豈可能事先留下諸多跡證。而案發
    當日，被告丁○○○與乙○○雖守候在卓蘭實驗高中後山某
    工寮前，但並無證據顯示，足以證明被告等人有將丙○○拘
    禁於工寮內或其他處所之計畫，且案發後也未發現被告等人
    有準備拘禁之如上工具等物。因此，縱然丙○○果真為被告
    等人強行押至該處，究被告等人之目的是因不滿日前索取金
    錢未果，擬毆打洩恨，並再次恐嚇其限期交出若干金錢，即
    予釋放；或單純僅是再次言語恐嚇，要求其務必限期交付若
    干金錢，否則將對其不利，即任令其離開，皆有可能，因此
    自不能因形式上該當於妨害自由及恐嚇取財未遂之情形，即
    認為應屬擄人勒贖之未遂犯。本於罪疑唯輕及證據嚴謹原則
    ，自應為被告等人有利之判斷，而認被告丁○○○、乙○○
    、己○○等人就此部分僅構成妨害自由及恐嚇取財之未遂犯
    ，公訴人就此部分之起訴法條尚有未洽，但社會基本事實相
    同，起訴法條應予變更。
五、原審以被告等人罪證明確，予以論罪科刑，固非無見。惟查
    ：(一)被告丁○○○於93年 8月初某日，雖曾撥打電話予丙○○，然據丙○○於偵查中證稱：93年 8月初某日晚上12時許
    ，被告丁○○○曾打電話給伊，跟伊說他在跑路，要伊給他
    一些跑路費，伊就跟他說伊係上班領薪水，但他不相信等語
    （見上開偵字第4160號卷第113頁)；於原審證稱：伊晚上值
    班大約12時許，被告丁○○○有打電話給伊，說伊最近賺很
    多錢，伊說沒有，他則說伊撿木材，意思就是要伊準備錢，
    伊則說並沒有欠他錢，為何要給他錢，伊即馬上打電話給詹
    前洲，要詹前洲問被告丁○○○為何要找伊麻煩，後來問回
    來之結果，係「阿德」要找伊麻煩，這件事伊沒有放在心上
    等語（見原審卷第205頁)，觀之丙○○上開證詞，被告丁○○○並未以何種惡害恐嚇丙○○，雖丙○○於原審經辯護人
    詰問後，補稱：「（問：他〈指被告丁○○○〉有無說你如
    果不給錢，他會如何？）他叫我小心一點，電話就掛了」等
    語（見原審卷第207、208頁），然被告丁○○○若確有叫丙○○「小心一點」，為何其於先前之證詞均未提及，參以丙○○於原審證稱：伊於94年5月3日發生車禍，面部神經有受
    傷，有點影響記憶等語（見原審卷第205頁)，是其於辯護人
    詰問時（94年9月29日)補稱：被告丁○○○叫伊要小心點等
    語，尚難遽予採信，是被告丁○○○雖曾於93年 8月初撥打
    電話予丙○○，然並查無證據足以證明有恐嚇取財之犯行，
    原審認被告丁○○○於93年 8月間，亦有向丙○○恐嚇取財
    ，自有未洽；(二)又在黃家恆住處談及因丙○○在盜採砂石、
    撈漂流木賺很多，想要跟丙○○要一些錢者，係被告丁○○○、乙○○與黃家恆等人；另於案發前 3日，在台中市大都
    會 KTV包廂內飲酒唱歌，提及要去找丙○○要錢者，則係被
    告丁○○○、己○○、乙○○及黃家恆等情，已據被告丁○○○、乙○○及證人詹前洲證述如前，而被告戊○○係於案
    發當天早上，始參與強押丙○○，當時被告丁○○○係告知
    要教訓丙○○等情，亦據被告丁○○○於偵查中結證屬實（
    見上開偵字第4160號卷第123頁)，是本案並無證據足以證明
    被告戊○○參與之前，即知悉被告丁○○○因丙○○在盜採
    砂石、撈漂流木賺很多，想要強押丙○○索取不法金錢。雖
    被告乙○○於偵查中曾結證稱：被告丁○○○曾告知黃家恆
    及己○○、戊○○去找丙○○幫「阿洲」要錢，如果要不到
    就把丙○○帶回卓蘭實驗高中後山的工寮等語（見上開偵字
    第505號卷(四)第32、33頁)，然幫「阿洲要錢」，核其意旨應
    係幫「阿洲」要回丙○○之欠債，既係要回欠債，主觀上難
    認被告戊○○有何不法之意圖，是被告戊○○辯稱並無恐嚇
    取財等語，尚堪採信。原審以本案係被告丁○○○邀集被告
    戊○○參與，且被告丁○○○又係被告戊○○之堂哥，並於
    案發前一日一起喝酒，關係匪淺，認被告戊○○應知悉被告
    丁○○○等人恐嚇取財之事，亦為恐嚇取財罪之共同正犯，
    亦有未洽；(三)送鑑定之該顆子彈，業經試射，而喪失其子彈
    之功能，已非違禁物，屬待廢棄物，原審諭知沒收，亦有未
    合。檢察官上訴意旨以被告等人應係觸犯擄人勒贖罪，被告
    等人則以前揭辯詞，分別指摘原判決不當，雖均無理由，但
    原判決既有上述可議之處，自應由本院將原判決撤銷改判。
    爰審被告丁○○○、己○○、乙○○不思正途，竟圖為不勞
    而獲，結夥多人共同攜帶槍、彈及球棒等物，企圖押人恐嚇
    取財，而為如上犯行，惡性非輕，被告戊○○不知謹慎，結
    夥多人共同攜帶槍、彈及球棒等物，企圖押人，惡性非輕，
    並參酌其等生活狀況、品行、犯罪之動機、目的、手段、所
    生危害及本案係由被告丁○○○主導，被告戊○○、己○○
    前往強押被害人，被告戊○○持鋁球棒毆打被害人，被告等
    人坦承部分犯行等一切情狀，分別量處如主文所示之刑，併
    諭知罰金易服勞役之折算標準。扣案之改造手槍1枝係違禁
    物，應依刑法第38條第1項第1款規定宣告沒收。而扣案之鋁
    球棒1支為被告丁○○○所有，供本案犯罪所用之物，業據
    被告丁○○○及戊○○供明在卷（見原審卷第265、285頁）
    ，應依刑法第38條第１項第２款規定宣告沒收。至現場查扣
    之已擊發之彈頭、彈殼各１顆，及送鑑定後業經試射之另１
    顆子彈，已不具子彈功能，且非違禁物（最高法院87年度台
    上字第178號判決參照）；手錶１隻亦非供犯罪所用，均不
    另為沒收之諭知。
六、又告訴人丙○○受傷部分，已據其於94年10月12日，具狀向
    原審撤回對被告己○○傷害部分之告訴，而刑法第277條第1
    項之傷害罪，依同法第287條規定為告訴乃論，且刑事訴訟
    法第239條前段規定告訴乃論之罪對於共犯之一人撤回告訴
    者，其效力及於其他共犯，因此，就傷害罪部分，撤回之效
    力及於全部被告，本應為不受理之諭知，惟此部分與論罪科
    刑之妨害自由、恐嚇取財及持有槍彈罪間，公訴意旨認應為
    本院變更後之妨害自由及恐嚇取罪所吸收，為實質上一罪，
    爰不另為不受理之諭知，併此敘明。
據上論結，應依刑事訴訟法第369條第1項前段、第364條、第299
條第1項前段，修正前槍砲彈藥刀械管制條例第11條第4項、槍砲
彈藥刀械管制條例第12條第 4項，刑法第11條前段、第2條第1項
但書、第28條、第 346條第3項、第1項、第302條第3項、第1項、
第55條、第42條第2項、第38條第1項第1款、第2款，罰金罰鍰提
高標準條例第1條前段，判決如主文。
本案經檢察官甲○○到庭執行職務。
中    華    民    國    95    年    6     月    22    日
                刑事第十庭  審判長法  官  林  照  明
                                  法  官  唐  光  義
                                  法  官  蔡  名  曜
上列正本證明與原本無異。
如不服本判決應於收受送達後十日內向本院提出上訴書狀，其未
敘述上訴之理由者並得於提起上訴後十日內向本院補提理由書（
均須按他造當事人之人數附繕本）。
                                  書記官  劉  恒  宏
中    華    民    國    95    年    7     月    4     日
附錄本判決論罪科刑法條：
刑法第302條第1項、第3項
私行拘禁或以其他非法方法，剝奪人之行動自由者，處5年以下
有期徒刑、拘役或300元以下罰金。
第 1 項之未遂犯罰之。
刑法第346條第1項、第3項
意圖為自己或第三人不法之所有，以恐嚇使人將本或第三人之物
交付者，處6個月以上5年以下有期徒刑，得併科1千元以下罰金
。
第1項之未遂犯罰之。
修正前之槍砲彈藥刀械管制條例第11條第4項
未經許可，持有、寄藏或意圖販賣而陳列第1項所列槍砲者，處1
年以上7年以下有期徒刑，併科新臺幣7百萬元以下罰金。
槍砲彈藥刀械管制條例第12條第4項
未經許可，持有、寄藏或意圖販賣而陳列子彈者，處5 年以下有
期徒刑，併科新台幣3 百萬元以下罰金。
                                                      Ｆ


司法院資訊處製作；財團法人民間司法改革基金會備份。
